最高法院刑事判決　　　　　　九十六年度台上字第七六八四號
上　訴　人　甲○○
上列上訴人因違反毒品危害防制條例案件，不服台灣高等法院中
華民國九十四年十二月二十一日第二審判決（九十四年度上訴字
第三四五七號，起訴案號：台灣宜蘭地方法院檢察署九十四年度
毒偵字第七二四號 ），提起上訴，本院判決如下：
    主  文
原判決撤銷，發回台灣高等法院。
    理  由
本件原判決認定上訴人甲○○前因施用毒品案件，經觀察、勒戒
後，認無繼續施用毒品傾向，經台灣宜蘭地方法院檢察署檢察官
於民國九十二年十月十四日以九十二年度毒偵字第七七二號為不
起訴處分，並於同日執行完畢出所釋放。詎仍不知悔改，竟基於
施用第一級毒品海洛因（下稱海洛因）之概括犯意，自九十二年
十月十五日某時起至九十四年六月六日上午十時止，均在其位於
宜蘭縣冬山鄉○○路○段一四０號住處，將海洛因攙入香菸內吸
食，而連續施用海洛因，平均一個月約二、三次。嗣其於九十四
年六月八日下午一時許，前往宜蘭縣羅東鎮○○路神鷹遊藝場，
準備購買海洛因時，為警查獲，並於同日下午四時五十分許，經
警採尿送驗結果呈嗎啡陽性反應，因而知悉上情等情。因而維持
第一審論處上訴人連續施用第一級毒品罪刑之判決，駁回上訴人
在第二審之上訴，固非無見。
惟查：(一)、被告之自白，不得作為有罪判決之唯一證據，仍應調
查其他必要之證據，以察其是否與事實相符，刑事訴訟法第一百
五十六條第二項定有明文。原判決認定上訴人自九十二年十月十
五日起至九十四年六月初止（九十四年六月六日上午十時許最後
一次之施用海洛因犯行除外），有連續施用海洛因多次，平均每
一個月約二、三次之犯行，係依憑上訴人之自白認定之，然此自
白不得作為認定上訴人有此部分犯行之唯一證據，究竟有無其他
積極證據，足以證明其自白確與事實相符，原審未予調查明晰，
即率行為不利上訴人之判決，難謂適法。(二)、按實施刑事訴訟之
公務員，因違背法定程序取得之證據，除法律另有特別規定外，
法院應依個案情節，斟酌該等公務員違背法令程序之主觀意圖、
侵害行為人之種類及其輕重，犯罪所生之危險或實害、禁止使用
該證據對於抑制違法蒐證之效果，與如依法定程序有無發現該等
證據之必然性，及對行為人在訴訟上防禦不利益之程度等各種情
況，予以綜合考量，求取人權保障及公共利益之衡平，苟該違背
法定程序之情節，顯已違反憲法對於基本人權之保障，且復逾越
必要之手段，如不予以排除證據能力，對於公共利益既無助益，
又難以維護司法之公信力，應認其不具證據能力。又司法警察（
官）如知有犯罪嫌疑者，固有立即蒐集、調查證據之義務，然其
等行使蒐證之職權時，手段必須合法正當純潔，不得以引誘、教
唆等之手段達其蒐集證據之目的，此為法理所當然，復為警察職
權行使法第三條第三項所明定。本件原判決事實欄記載上訴人係
於九十四年六月八日下午一時許，前往宜蘭縣羅東鎮○○路神鷹
遊藝場，準備購買海洛因時，為警查獲，並於同日下午四時五十
分許，經警採尿送驗等情。又宜蘭縣警察局三星分局刑事案件移
送報告書亦記載上訴人係該分局刑事組追查陳啟川販賣毒品案時
「循線帶案，採尿送鑑驗」等語，而預備購買毒品，並不犯罪，
則警方將上訴人帶至警局採尿，有無施以強制力，是否違背法定
程序，攸關其因此取得之尿液檢驗報告有無證據能力，自應予詳
查究明。上訴人之原審辯護人亦辯稱：警方以非法拘提上訴人至
警局採尿送驗，違背法定程序，驗尿鑑定報告無證據能力等語（
見原審卷第二十五頁），原審就此相關重要待證事項，是否屬實
可採，未予調查、明，亦有調查未盡及判決不備理由之違法。
上訴意旨指摘原判決違法，尚非全無理由，應認有發回更審之原
因。
據上論結，應依刑事訴訟法第三百九十七條、第四百零一條，判
決如主文。
中　　華　　民　　國　九十六　年　 十二　 月　三十一　日
                      最高法院刑事第八庭
                          審判長法官  陳　正　庸
                                法官  賴　忠　星
                                法官  宋　　　祺
                                法官  吳　　　燦
                                法官  李　英　勇
      本件正本證明與原本無異
                                      書  記  官
中　　華　　民　　國　九十七　年　　一　　月　　九　　日
                                                      v
